臺灣彰化地方法院彰化簡易庭民事判決
110年度彰簡字第104號
原      告  凱基商業銀行股份有限公司


法定代理人  魏寶生  


訴訟代理人  蕭美玲  

            羅芙怡  
被      告  吳宏志  
            吳蔡純  
            吳素汝  
            吳素瓊  
兼上二人之
訴訟代理人  吳棟桔  
上列當事人間撤銷遺產分割登記事件，本院於民國110年4月8日
言詞辯論終結，判決如下：
    主      文
原告之訴駁回。
訴訟費用由原告負擔。
    事實及理由
一、按訴狀送達後，原告不得將原訴變更或追加他訴，但該訴訟
    標的對於數人必須合一確定時，追加其原非當事人之人為當
    事人者，不在此限；又該規定於簡易訴訟程序亦有適用，民
    事訴訟法第255條第1項第5款、第436條第2項分別定有明文
    。本件原告起訴時原僅列吳宏志、吳蔡純為被告，嗣於民國
    110年1月28日以書狀追加被繼承人吳浴水之繼承人即吳棟桔
    、吳素汝、吳素瓊為被告，核與上開規定相符，應予准許。
二、原告經合法通知，未於言詞辯論期日到場，核無民事訴訟法
    第386 條所列各款情事，爰依被告之聲請，由其一造辯論而
    為判決。　　
三、原告未於言詞辯論期日到場，惟以書狀主張：緣原告對被告
    吳宏志已取得本院所核發101年度執字第7265 號債權憑證在
    案，被告吳宏志應清償原告新臺幣（下同）5萬172元及依執
    行名義應清償之利息等，嗣經原告查調被告吳宏志之財產狀
    況而向地政機關申請謄本，發現如附表所示之遺產（下稱系
    爭遺產）原應係訴外人即被繼承人吳浴水所有，現因被告等
    人合意於105 年11月12 日就系爭遺產為定立遺產分割協議
    ，並於同年月25日以分割繼承為原因將如附表所示編號4之
    土地由被告吳棟桔分割繼承取得；附表編號1、2、3、5、6
    所示之土地、附表編號7、8、9所示之房屋、編號10之存款
    、編號11之投資均由被告吳蔡純分割繼承取得。查被告吳宏
    志為被繼承人吳浴水之繼承人之一，自被繼承人吳浴水死亡
    時即承受被繼承人吳裕水財產上之一切權利、義務，且其並
    未聲請拋棄繼承，被告吳宏志於繼承開始後處分原已取得財
    產上權利，而不為繼承之登記，其處分行為係以財產為標的
    且屬無償之行為。因被告吳宏志不為繼承登記之無償行為使
    其陷於無資力而有害及原告之權利，是被告間之分割協議顯
    然有危害原告之債權行使，且屬無償行為，另被告吳宏志名
    下已無其他財產可供清償債務，爰依民法第244 條第1 項、
    第4 項之規定提起本件訴訟等語。並聲明：（一）被告吳宏
    志、吳蔡純、吳棟桔、吳素汝、吳素瓊就系爭不動產，於10
    5年11月12日所為遺產分割協議及105年11月25日所為之物權
    行為均應予撤銷。（二）被告吳蔡純、吳棟桔應將如附表所
    示編號1至9所示之不動產所有權登記，回復原狀為全體繼承
    人所有。（三）附表編號7、8、9所示未辦保存登記建物之
    稅籍資料應變更納稅義務人為被告吳宏志、吳蔡純、吳棟桔
    、吳素汝、吳素瓊共同負擔。
四、被告方面：
（一）被告吳棟桔、吳素汝、吳素瓊則以：被繼承人吳浴水過世
      前有交代財產沒有分給被告吳宏志，因為被告吳宏志已經
      積欠很多債務，被告吳棟桔之前也幫其清償很多債務；因
      母親即被告吳蔡純還健在，遺產原則上都分給母親；附表
      編號4所示土地，只有幾坪而已，由被告吳棟桔停車使用
      ，故分配給被告吳棟桔；被告吳棟桔之前有幫被告吳宏志
      繳了些台新銀行的欠款，約還了18萬元等語置辯。並聲明
      ：原告之訴駁回。
（二）被告吳蔡純則以：伊都是被告吳棟桔在照顧的，伊先生過
      世前，有交代被告吳宏志已經欠很多錢了，不要再分遺產
      給被告吳宏志，之前銀行也有打電話到家裡，就吳宏志借
      錢的部分徵信，當時伊有告知被告吳宏志沒有在工作，不
      要再借錢給被告吳宏志。附表編號1、2、3、5、6所示之
      土地、附表編號7、8、9所示之房屋、編號10之存款、編
      號11之投資分給伊的原因為了伊晚年作為保障，如果沒有
      子女要扶養伊的話，晚年生活會出問題。系爭遺產分割時
      ，伊名下沒有任何財產、收入，伊先生死亡前中風快20年
      ，由伊及被告吳棟桔照顧，被告吳宏志都沒有回來照顧。
      伊有中鋼公司股票、台中商銀的股票都僅有一點點，是女
      兒用伊的名義買的。被告已幫被告吳宏志清償許多債務，
      只是有很多沒有收據等語置辯。並聲明：原告之訴駁回。
（三）被告吳宏志則以：系爭遺產分配前，其已經積欠很多債務
      ，且其家人已經幫忙清償了很多債務，所以其不再繼承分
      配遺產。對原告的債務其沒有清償能力等語置辯。並聲明
      ：原告之訴駁回。
 五、得心證之理由：
（一）按債務人所為之無償行為，有害及債權者，債權人得聲請
      法院撤銷之；債務人所為之有償行為，於行為時明知有損
      害於債權人之權利者，以受益人於受益時亦知其情事者為
      限，債權人得聲請法院撤銷之；債權人依第1項或第2項之
      規定聲請法院撤銷時，得並聲請命受益人或轉得人回復原
      狀；前條撤銷權，自債權人知有撤銷原因時起，1年間不
      行使，或自行為時起，經過10年而消滅，民法第244條第1
      項、第2項、第4項前段、第245條分別定有明文。該項法
      定期間為除斥期間，其時間經過時權利即告消滅。此項除
      斥期間有無經過，縱未經當事人主張或抗辯，法院亦應先
      為調查認定，以為判斷之依據。查本件被繼承人吳浴水於
      105年7月14日死亡，被告就系爭遺產於105年11月12日為
      系爭遺產分割協議，於同年月25日由被告吳棟桔、吳蔡純
      就系爭遺產為分割繼承登記，而原告於109年12月4日調取
      系爭不動產之土地、建物登記謄本，並於同年月15日提起
      本件訴訟一事，有原告所提之土地、建物登記謄本、本院
      收狀章附卷可參。另本院依職權函詢彰化縣政府、中華電
      信股份有限公司數據通信分公司協助，均查無資料足證原
      告於起訴時點即109年12月4日之1年前，即已知悉上開遺
      產分割協議之債權行為及所有權移轉登記之物權行為，此
      有相關函覆在卷可稽，是依前揭規定，堪認原告提起本件
      訴訟，未逾越民法第245條所定之法定除斥期間，先予敘
      明。
（二）按債權人行使民法第244條規定之撤銷權，以債務人之行
      為有害及債權為其要件之一。此之所謂害及債權，乃指債
      務人之行為，致積極的減少財產，或消極的增加債務，因
      而使債權不能獲得清償之情形（最高法院81年度台上字第
      207號判決意旨參照）。拋棄因繼承所取得之財產，係於
      繼承開始後，未於法定期間拋棄繼承權，嗣就其已繼承取
      得之財產予以拋棄，與拋棄繼承權之性質迥然有別；繼承
      權之拋棄，固不許債權人依民法第244條第1項規定撤銷之
      。惟如拋棄因繼承所取得之財產，而將繼承所得財產之公
      同共有權，與他繼承人為不利於己之分割協議，倘因而害
      及債權者，債權人自得依民法第244條第1項行使撤銷權（
      最高法院106年度台上字第1650號判決意旨參照）。是以
      ，繼承權固為具有人格法益之一身專屬權利，惟於繼承人
      未拋棄繼承，而與其他繼承人對於遺產全部為公同共有時
      ，該公同共有權已失其人格法益性質，而為財產上之權利
      ，繼承人間之遺產分割協議，即係公同共有人間就公同共
      有物所為之處分行為，倘全部遺產協議分割歸由其他繼承
      人取得，對未分割取得遺產之該繼承人而言，形式上係無
      償行為，若害及債權人之債權實現，債權人自得提起民法
      第244條第1項之撤銷訴訟。
（三）另民法第244條第1、2項所稱之無償或有償行為，係以債
      務人與第三人間之行為有無互為對價關係之給付為其區別
      標準。次按債權人依民法244條規定，撤銷債務人所為之
      有償或無償行為，祇須具備「債務人所為之法律行為有害
      於債權人且係以財產權為目的，如為有償行為，債務人於
      行為時明知有損害於債權人之權利並受益人於受益時亦知
      其情事」為已足。在有償行為之情形，受益人是否以不相
      當之對價取得該財產權，則非所問。僅受益人如係以相當
      對價取得，在某些情況下（如金錢債權），可據以推知債
      務人之財產並未減少，仍有清償能力，或於債權人無害而
      已（最高法院101年度台上字第498號、85年度台上字第43
      7號判決意旨參照）。再者，我國繼承法採取當然繼承主
      義，繼承人若未拋棄繼承，即成為遺產之公同共有人，而
      遺產分割則是全體繼承人消滅遺產公同共有關係之法律行
      為，如繼承人於遺產分割協議對遺產為不利於己之處分行
      為，倘因而害及債權者，債權人雖得依民法第244條第1項
      或第2項行使撤銷權，惟全體繼承人間就遺產分割行為，
      除客觀上遺產數額分配外，尚有預付將來扶養費用及繼承
      債務，及其他非財產考量因素（例如：某繼承人向來負責
      照護被繼承人而分配較多遺產、被繼承人之遺產來自於特
      定繼承人之貢獻、承擔祭祀義務、供尚留存之父母居住至
      終老等情），非必完全按繼承人之應繼分比例進行分割。
      因此，遺產分割雖為處分遺產之財產行為，然遺產分割行
      為是否「有害及債權」，於個案中應綜合審酌上開各種因
      素，妥適認定，並非僅以應繼分之遺產價值為唯一判斷標
      準。是當各繼承人基於共同之協議所為之遺產分割協議，
      原則上即應加尊重，不得任意指為有害其中繼承人之債權
      人，如該繼承人之債權人認分割遺產之協議有害其債權時
      ，即應對分割遺產協議時有何積極之有害其債權為舉證，
      不得僅以為其債務人未分得部分遺產即能推認該分割遺產
      之協議有害其債權。復是否符合「有害及債權」或「有損
      害於債權人之權利」，係屬法律構成要件及法律適用之結
      果，非屬事實，不生民事訴訟法第279條或第280條之自認
      或擬制自認問題。經查：
    1.原告主張被告吳宏志對其負有債務，被告之被繼承人吳浴
      水死亡後遺有系爭遺產，被告均為其繼承人，未向法院為
      拋棄繼承之意思表示，被告以遺產分割協議方式由被告吳
      棟桔、吳蔡純取得系爭遺產，並辦理分割繼承登記等事實
      ，業據其提出本院債權憑證、繼續執行紀錄表、司法院家
      事事件公告查詢結果、土地、建物登記謄本、地籍異動索
      引、財政部中區國稅局遺產稅免稅證明書、繼承系統表
      等為證，並經本院向彰化縣彰化地政事務所調取土地登記
      申請書、遺產分割協議書、登記清冊；財政部中區國稅局
      彰化分局調取遺產稅申報書、全國財產稅總歸戶財產查詢
      清單、存款餘額證明書、證明書、遺產稅免稅證明書等資
      料核閱屬實，且為被告所不爭執，是本院依上開調查證據
      之結果，堪信原告此部分主張為真。 
    2.原告另主張被告吳宏志無資力償債仍為系爭分割協議，此
      舉形同無償移轉其應繼財產之權利予被告吳棟桔、吳蔡純
      ，有害及其債權而應予撤銷等語，則為被告所否認，並以
      前詞置辯。然查，被告吳棟桔於本院審理時陳稱：被繼承
      人吳浴水過世前有交代財產沒有分給被告吳宏志，因為被
      告吳宏志已經積欠很多債務，伊之前也幫其清償很多債務
      ；因伊母親即被告吳蔡純還健在，原則上都分給母親；附
      表編號4所示土地，只有幾坪而已，由伊停車使用，故分
      配給伊；伊之前有幫被告吳宏志繳了些台新銀行的欠款，
      約還了18萬元等語。另被告吳蔡純陳稱：伊都是被告吳棟
      桔在照顧的，伊先生過世前，有交代被告吳宏志已經欠很
      多錢了，不要再分遺產給被告吳宏志；附表編號1、2、3
      、5、6所示之土地、附表編號7、8、9所示之房屋、編號1
      0之存款、編號11之投資分給伊的原因為了伊晚年作為保
      障，如果沒有子女要扶養伊的話，晚年生活會出問題。伊
      先生死亡前中風快20年，由伊及被告吳棟桔照顧，被告吳
      宏志都沒有回來照顧等語。互核被告吳棟桔、吳蔡純上開
      供述與被告吳棟桔所提訴外人台新國際商業銀行信用卡繳
      款單所示繳款人為被告吳宏志，並由被告吳棟桔於108年7
      月16日幫其分別繳納7萬8,048元、10萬1,952元等情，是
      被告吳棟桔、吳蔡純所提抗辯並非全然無據，堪可採信。
      本院審酌我國繼承人間遺產之分配往往考量被繼承人之生
      前意願、繼承人對被繼承人有無扶養之事實、家族成員間
      感情、承擔祭祀義務等諸多因素，常非單純之財產分配問
      題，且被告吳棟桔負擔被繼承人吳浴水死亡前之生活等費
      用，實質上形同代為墊付被告吳宏志應負擔被繼承人吳浴
      水之生活照顧責任所生之扶養費用，則被告吳宏志同意系
      爭遺產之分割協議，並同意由被告吳棟桔、吳蔡純分割繼
      承取得系爭遺產，自非屬完全無對價關係之無償行為。況
      衡諸一般常情，被告吳宏志、吳棟桔、吳素汝、吳素瓊為
      被告吳蔡純之子女，本負有扶養義務，被告等人將附表附
      表編號1、2、3、5、6所示之土地、附表編號7、8、9所示
      之房屋、編號10之存款、編號11之投資分割歸由被告吳蔡
      純繼承所有，衡情應含有奉養母親、以供安心在此居住終
      老之真意，亦屬子女履行對母親扶養照護義務之性質。故
      本院綜核上開各節，認上開分割協議實質上包含履行子女
      扶養照護義務之協議結果，原則上即應加尊重，難認係屬
      無償行為。
    3.準此而論，本件難認被告上開行為有何害及原告對被告吳
      宏志債權之情形，核與民法第244條第1項規定之要件不符
      。況未繼承系爭遺產之被告吳素汝、吳素瓊並非原告之債
      務人，若系爭分割協議係考量被告吳宏志所積欠債務所為
      ，被告吳素汝、吳素瓊殊無一併放棄繼承系爭遺產之理，
      益見被告間就系爭遺產所為之分割協議，是基於被繼承人
      吳裕水之遺願、各繼承人對遺產之貢獻、或各繼承人對被
      繼承人生前之生活照料等一切情事加以衡量，並非針對被
      告吳宏志有否積欠原告債務而為有害原告債權之決定，則
      亦難認系爭遺產分割協議係故意侵害原告之債權。是原告
      僅單純以被告吳宏志積欠其金錢債務尚未清償，且未就系
      爭遺產為拋棄繼承卻未受分配為由，認被告行為即有害其
      債權，顯非可採；被告之抗辯應有理由。 
六、綜上所述，本件被告等人前開遺產分割協議，難認屬被告吳
    宏志之無償行為，則原告依民法第244條第1項、第4項規定
    ，請求被告吳宏志、吳蔡純、吳棟桔、吳素汝、吳素瓊就系
    爭不動產，於105年11月12日所為遺產分割協議及105年11月
    25日所為之物權行為均應予撤銷。被告吳蔡純、吳棟桔應將
    如附表所示編號1至9所示之不動產所有權登記，回復原狀為
    全體繼承人所有。附表編號7、8、9所示未辦保存登記建物
    之稅籍資料應變更納稅義務人為被告吳宏志、吳蔡純、吳棟
    桔、吳素汝、吳素瓊共同負擔，均為無理由，應予駁回。
七、本件事證已臻明確，兩造其餘攻擊防禦方法及所提證據，於
    本判決結果不生影響，爰不逐一論述，併此敘明。
八、訴訟費用負擔之依據：民事訴訟法第78條。
中    華    民    國   110    年    4     月    27    日
                  臺灣彰化地方法院彰化簡易庭
                      法  官  李欣恩
以上正本係照原本作成。　　　　　　　　　　　
如不服本判決，應於送達後20日內，向本院提出上訴狀並表明上
訴理由，如於本判決宣示後送達前提起上訴者，應於判決送達後
20日內補提上訴理由書（須附繕本）。
中　　華　　民　　國　　110 　年　　4 　　月　　27　　日
                      書記官  石坤弘
附表：被繼承人吳浴水所遺之遺產
編號 財產種類 坐落所在地或名稱 數量／面積 權利範圍／金額 1 土地 彰化縣○○市○○段 0000地號 2,476平方公尺 1／12 2 土地 彰化縣○○市○○段000000地號 133平方公尺 1／12  3 土地 彰化縣○○市○○段0000地號 360平方公尺 1／12 4 土地 彰化縣○○市○○段 0000地號 3.58平方公尺 1／12 5 土地 彰化縣○○市○○段000000地號 498.53平方公尺 1／12 6 土地 彰化縣○○市○○段 0000地號 197.75平方公尺 全部 7 房屋 彰化縣○○市○○段000○號（門牌號碼彰化縣○○市○○里00號） 386.58平方公尺 全部 8 房屋 彰化縣○○市○○○段000○號（門牌號碼彰化縣○○市○○路000巷00號） 總面積101.6平方公尺 全部 9 房屋 彰化縣○○市○○段000○000○號（門牌號碼彰化縣○○市○○路000巷000號） 35.97平方公尺、132.96平方公尺 全部 10 存款 有限責任彰化市第一信用合作社  新臺幣313元 11 投資 有限責任彰化第一信用合作社 20股 價值2,000元